【裁判字號】    98,訴,700
【裁判日期】    980630
【裁判案由】    所有權移轉登記 等
【裁判全文】
臺灣高雄地方法院民事判決               98年度訴字第700號
原      告  甲○○
訴訟代理人  乙○○
被      告  丙○○
訴訟代理人  徐豐明律師
當事人間所有權移轉登記等事件，本院於民國98年6 月22日言詞
辯論終結，判決如下：
  主  文
被告應給付原告新台幣壹佰肆拾肆萬元，及自民國九十七年十一
月二十六日起至清償日止，按週年利率百分之五計算之利息。
訴訟費用由被告負擔。
  事實及理由
一、原告起訴主張：緣被告委託訴外人信義房屋仲介股份有限公
    司（下稱信義房屋公司）銷售被告所有坐落於高雄縣仁武鄉
    ○○段106-8 地號土地（下稱系爭土地），嗣原告經信義房
    屋公司仲介購買系爭土地，並於民國97年8 月2 日與被告簽
    訂土地買賣合約書（下稱系爭買賣契約），約定總價為新台
    幣（下同）720 萬元，原告依約已支付第一期、第二期合計
    144 萬元之價款至兩造所約定之履約保證專戶（玉山銀行七
    賢分行帳號：0000000000000 ，下稱系爭履約保證專戶）內
    ，而被告於簽約時告知因系爭土地所有權狀遺失補發中，需
    待97年8 月27日補登完成後始能交付，原告不疑有他，詎被
    告竟於97年8 月12日旋將系爭土地售予訴外人林健平，並完
    成所有權移轉登記，而故意不履行系爭買賣契約，原告自得
    對被告解除系爭買賣契約，且依系爭買賣契約第9 條第1 項
    ，被告應將所收受之款項144 萬元加倍即288 萬元返還原告
    ，而原告已由系爭履約保證專戶中領回已付價金144 萬元，
    故被告尚應給付144 萬元，為此，爰依據系爭買賣契約第9
    條第1 項約定，提起本件訴訟。並聲明：被告應給付原告14
    4 萬元，及自起訴狀繕本送達翌日（97年11月26日）起至清
    償日止，按年息5%計算之利息。
二、被告則以：被告就讀樹德科技大學建築與古蹟維護系，對於
    房地產市場並無經驗，故委託信義房屋公司居間銷售系爭土
    地，經信義房屋公司評估系爭土地市價約為1200萬元，然於
    97年8 月2 日信義房屋公司員工來電告知原告有意價購系爭
    土地，且佯稱系爭土地每坪僅為8 、9 萬元，總值720 萬元
    ，致被告信以為真，原告及信義房屋公司員工遂利用被告急
    迫、輕率、無經驗之情形訂立系爭買賣契約，被告締約後方
    知鄰近土地均高於本件成交價，始知受騙。況且原告未依約
    定於97年8 月2 日給付第一期、第二期價款，而係交付發票
    日均為97年8 月6 日、面額分別為7 萬元、134 萬元及10萬
    元之如附表所示支票，且係由訴外人即信義地政士聯合事務
    所地政士丁○○收受，原告顯有遲延付款之違約情事，被告
    乃於97年8 月5 日委託律師寄發高雄西甲郵局第379 號存證
    信函，主張系爭買賣契約訂立過程有民法第74條、第88條、
    第92條等情事，且被告亦違反系爭買賣契約第4 條付款約定
    ，而對原告解除系爭買賣契約。則被告既無違約情事，原告
    亦未解除系爭買賣契約，故被告嗣後將系爭土地移轉登記與
    訴外人林健平，乃所有權之權利行使，與原告無涉，原告請
    求加倍返還已付價金，並無理由等語，資為抗辯。並聲明：
    駁回原告之訴。
三、兩造不爭執事項如下：
  (一)被告於97年7 月10日與訴外人信義房屋公司訂立土地買賣仲
    介專任委託書，委託信義房屋公司以銷售總價額1,200 萬元
    ，居間銷售其所有系爭土地，此有土地買賣仲介專任委託書
    （本院卷第39、40頁）附卷可稽。
  (二)兩造經由信義房屋公司仲介，而於97年8 月2 日簽訂系爭買
    賣契約，約定被告以總價720 萬元將系爭土地售與原告，此
    有系爭買賣契約（本院卷第41至51頁）可憑。
  (三)依系爭買賣契約第4 條之付款約定，原告應於97年8 月2 日
    （簽約日）給付第一期、第二期價款各72萬元，原告於簽約
    當日交付發票日均為97年8 月6 日、面額分別為7 萬元、13
    4 萬元及10萬元之如附表所示支票，由訴外人信義地政士聯
    合事務所地政士丁○○收受，此有附表所示支票3 張（本院
    卷第19頁）附卷可稽。
  (四)被告於97年8 月12日以買賣為登記原因，將系爭土地所有權
    移轉登記與訴外人林健平，此有系爭土地電腦地籍謄本（本
    院卷第22頁）附卷可稽。
四、原告主張被告未依約將系爭土地移轉登記與原告，且於簽約
    後旋將系爭土地所有權移轉登記與訴外人林健平，其自得解
    除系爭買賣契約，請求被告將所收之款項加倍返還原告等情
    ，為被告以前開情詞否認。是本件爭點為：(一)系爭買賣契約
    是否業經被告合法解除或撤銷出售之意思表示？(二)原告依系
    爭買賣契約第9 條，請求被告加倍返還已給付之款項，有無
    理由？
五、系爭買賣契約是否業經被告合法解除或撤銷出售之意思表示
    ？
  (一)被告抗辯：原告未依系爭買賣契約第4 條之付款約定，於97
    年8 月2 日簽約當日以現金或即期支票支付第一期、第二期
    價金合計144 萬元，因原告不按期給付價款，被告自得依民
    法第255 條規定，不經催告，解除系爭買賣契約云云，固據
    被告提出其通知原告解約之97年8 月5 日高雄西甲郵局第37
    9 號存證信函（本院卷第65頁）為證。然查：
    (1)按「買賣雙方同意就本買賣合約之履行，委由安信建築經
      理股份有限公司及其指定之特約銀行辦理履約保證手續，
      且買賣各次價金應存入金融機構之履約保證專戶內，並辦
      理產權移轉、設定、點交等手續，委任條款詳如『代辦履
      約保證委任契約書，編號B128456 』，該委任書並視為本
      賣賣合約之一部分。」、「一、雙方同意付款時，買方應
      以現金或即期支票給付之，賣方則在『交款紀錄表』簽收
      ，不另立據（辦理履約保證者由履保人員簽收）。………
      四、付款條件及方式如下：第一次款（簽約）：72萬元，
      賣方應於簽約同時將土地所有權狀正本交由信義代書保管
      ，第二次款（用印）：72萬元，第二次款定於97年8 月2
      日由買方一次付清，同時雙方備齊證件，並在過戶文件書
      表上加蓋印章（賣方為印鑑章）後交予信義代書辦理。」
      ，此有兩造簽名且不爭執之合約編號G700371 系爭買賣契
      約第3 條及第4 條第1 、4 款約定（本院卷第9 頁）附卷
      可稽。又按「茲因甲（買方即原告）、乙（賣方即被告）
      雙方為求不動產買賣合約（合約編號：G700371 即系爭買
      賣契約）誠信履行及保障買賣價金之權利，一致同意委任
      丙方（安信建築經理股份有限公司）依相關法令代為向玉
      山商業銀行股份有限公司辦理履約保證一切事宜，並訂立
      條款如後，以資共守：不動產買賣合約總價款：720 萬元
      ，不動產地址：高雄縣仁武鄉○○段106-8 地號土地一筆
      ……第三條：一、為便於辦理履約保證，甲、乙雙方應將
      買賣價金、各項相關稅費及過戶證件，交由丙方代為經收
      、保管，直至不動產買賣合約完成或解除止。丙方收受前
      項價金及文件應即簽收以資憑證。二、前項丙方所經收之
      買賣價金，應存於丙方開立於保證銀行之履約保證專戶內
      ，並依履約保證專戶利率計息。履約保證專戶名：安信建
      築經理股份有限公司，銀行：玉山銀行七賢分行，專屬繳
      款帳號：0000000000000 」，此有兩造簽名且不爭執之契
      據編號B0000000安信建築經理股份有限公司代辦履約保證
      委任契約書第3 條約定（下稱系爭代辦履約保證委任契約
      書，本院卷第17頁）附卷可憑。是依兩造所簽立之系爭買
      賣契約及系爭代辦履約保證委任契約書前揭約定，可知系
      爭土地之買賣價金應以現金或即期支票給付，且由安信建
      築經理股份有限公司（下稱安信建築公司）之履保人員簽
      收，並存入系爭履約保證專戶內，買方即謂已履行其交付
      價金義務。
    (2)原告主張其已依約支付第一期、第二期價金合計144 萬元
      乙節。經查，依系爭買賣契約第4 條之付款約定，原告應
      於97年8 月2 日（簽約日）給付第一期、第二期價款各72
      萬元，原告於簽約當日交付發票日均為97年8 月6 日、面
      額分別為7 萬元、134 萬元及10萬元之如附表所示支票，
      由訴外人信義地政士聯合事務所地政士丁○○收受，此有
      附表所示支票3 張（本院卷第19頁）及系爭買賣契約之附
      件一交款紀錄欄上丁○○之簽名（本院卷第15頁）附卷可
      稽，且為兩造所不爭執；嗣經本院函詢玉山商業銀行股份
      有限公司七賢分行，有關如附表所示支票3 張是否有存入
      系爭履約保證專戶內，經該行函覆稱：該3 張支票於97年
      8 月6 日存入系爭履約保證專戶內等語，此有該行98年5
      月14日玉山七賢字第0980511006號函暨系爭履約保證專戶
      之交易明細附卷可稽（本院卷第161 頁），足認原告確有
      支付第一期、第二期價金合計144 萬，且存入系爭履約保
      證專戶內。
    (3)被告雖抗辯原告用以支付第一期、第二期價金之如附表所
      示支票，發票日均為97年8 月6 日，與系爭買賣契約第4
      條所約定應以即期支票付款之條件不符合，故原告未履行
      交付價金義務云云。然查，證人丁○○即信義地政士聯合
      事務所地政士證稱：伊於97年8 月2 日兩造簽立系爭買賣
      契約時有在場，被告於簽約當時有同意原告以發票日均為
      97年8 月6 日之附表所示支票3 張作為價金支付方式，此
      由兩造於簽約當時，就將附表所示3 張支票影本附於系爭
      買賣契約可知等語（本院卷第167 頁），嗣經被告訴訟代
      理人詢問證人丁○○，有關「既然系爭買賣契約第4 條約
      定，第1 、2 期款都必須在97年8 月2 日以現金或即期支
      票支付，為何你會同意簽收97年8 月6 日為發票日之附表
      所示支票3 張，又為何收受該3 張支票後沒有修正契約條
      款」之問題，其證稱：因為當初是買賣雙方合意之情形下
      ，所以伊才以履保人員之身分簽收下該3 張支票，且97年
      8 月2 日簽約當時伊記得很像是假日，且被告於簽約當時
      沒有帶系爭土地所有權狀來，所以買賣雙方才同意以發票
      日97年8 月6 日之支票3 張作為價金支付等語（本院卷第
      168 頁）在卷；嗣經本院查證97年8 月2 日確為週六放假
      日，又系爭買賣契約其內確實附有如附表所示支票影本3
      張，而系爭買賣契約第4 條第4 款約定「賣方應於簽約同
      時將土地所有權狀正本交由信義代書保管」等語（本院卷
      第9 頁），惟系爭買賣契約之附件二則註記「賣方應備之
      土地所有權狀正本補發中」（本院卷第16頁），並據被告
      自承：簽約當時確實未帶系爭土地所有權狀等語（本院卷
      第132 頁）在卷。則被告於簽約當日既未能依約提出系爭
      土地所有權狀，且簽約當日亦為週六放假日，銀行並未營
      業，無從持票向銀行提示付款，是足認證人丁○○前揭所
      述被告於簽約當時有同意原告以附表所示支票3 張作為價
      金支付等語，與本院所查事證相符，堪可採信。從而，被
      告執此付款方式辯稱原告未履行付款義務云云，並無可採
      。
    (4)被告固質疑證人丁○○為安信建築公司之履保人員云云。
      然查，證人丁○○證稱：系爭買賣契約交款紀錄上所載「
      丁○○」簽名是伊本人所簽，其上所載「安信丁○○96.
      8.2 履約保證收款章」是伊本人的圓戳章且經伊本人蓋印
      ，安信建築公司授權信義地政士聯合事務所代辦成屋履約
      保證手續與買賣價款經收事宜，而伊係信義地政士聯合事
      務所地政士，所以由伊負責處理系爭土地買賣之履約保證
      手續與賣賣價款經收事宜，也就是由伊擔任系爭買賣契約
      之履保人員，系爭買賣契約交款紀錄中安信履約保證收款
      章是安信建築公司授權交給伊使用的，且該圓戳章有寫伊
      的名字等語（本院卷第167 、168 頁）；嗣經本院函詢安
      信建築公司，有關系爭買賣契約之履保人員是否為丁○○
      乙節，經該公司函覆稱：丁○○確受本公司授權代辦履約
      保證相關業務，其證明可參閱系爭代辦履約保證委任契約
      書之第二條；另本公司亦有書面授權信義地政士聯合事務
      所代辦履約保證手續；且96年8 月2 日丁○○代收票據時
      所蓋收訖印章亦為本公司委任使用履約保證收款章等語，
      此有安信建築公司98年5 月14日98年安信字第24號函暨所
      附系爭代辦履約保證委任契約書、授權信義地政士聯合事
      務所代辦成屋履約保證與買賣價款經收事宜之授權書（本
      院卷第152 、159 、160 頁）可憑；且依兩造所簽立系爭
      代辦履約保證委任契約書之第二條確有約定：「甲（原告
      ）、乙（被告）雙方同意丙方（安信建築公司）複授權『
      信義地政士聯合事務所』（以下簡稱信義代書）辦理履約
      保證相關手續與買賣價款經收事宜，並由信義代書承辦所
      有權移轉登記及抵押權設定、塗銷之相關手續。」等語（
      本院卷第154 頁）。則證人丁○○既為信義地政士聯合事
      務所之地政士，兩造復約定同意由安信建築公司授權信義
      地政士聯合事務所辦理履約保證相關手續與買賣價款經收
      事宜，證人丁○○並取得安信建築公司之履約保證收款章
      ，堪認證人丁○○確為安信建築公司之履保人員，被告執
      此為辯，亦無可採。
  (二)被告另抗辯：系爭土地之價值在1000萬元以上，但97年8 月
    2 日信義房屋公司員工來電告知原告有意價購系爭土地，且
    佯稱系爭土地每坪僅為8 、9 萬元，總值720 萬元，致被告
    受詐騙而以總價720 萬元訂立系爭買賣契約，爰依民法第92
    條第1 項撤銷出售之意思表示云云，固據被告提出其母親徐
    淑美於96年4 月23日以總價950 萬元向他人承購之不動產賣
    賣契約書（本院卷第62頁）、市價調查表（本院卷第63頁）
    為證，然此為原告所否認。經查，據被告所提出其母親徐淑
    美與他人所簽立之不動產買賣契約書（本院卷第62頁），其
    買賣之不動產標的為高雄縣仁武鄉○○段106-7 地號土地（
    面積275 平方公尺）及該土地上之2 層樓房屋一棟（門牌號
    碼高雄縣仁武鄉○○○街3 號），此與本件系爭買賣契約之
    不動產標的僅單純為系爭土地一筆不同，是被告執其母親徐
    淑美與他人簽訂之不動產買賣契約書為土地價差之抗辯，並
    無可採。另觀被告所提市價調查表（本院卷第63頁），僅係
    被告所整理系爭土地鄰近地區之每坪開價，並無相關實證依
    據可佐，亦難採信。甚且，被告對其於97年7 月10日與信義
    房屋公司訂立土地買賣仲介專任委託書，委託信義房屋公司
    以銷售總價額1,200 萬元，居間銷售其所有系爭土地等情，
    不予爭執，且有土地買賣仲介專任委託書（本院卷第39、40
    頁）附卷可稽；則被告當初委託信義房屋公司銷售之價格既
    已填載為1,200 萬元，嗣後被告以720 萬元之價格出售系爭
    土地，依契約自由原則，本有議價商討之空間，以低於委託
    銷售價格出售，商場上在所常見，是被告空言指稱係原告與
    信屋房屋公司共同詐騙云云，並無所據。
  (三)被告復抗辯：系爭土地之價值在1000萬元以上，被告誤以為
    系爭土地價值每坪僅8 萬或9 萬，才會以總價720 萬元出售
    ，此即意思表示之表意人若知其事情即不為意思表示者，表
    意人得將其意思表示撤銷之，爰依民法第88條第1 項撤銷出
    售之錯誤意思表示云云。然查，被告於97年7 月10日與信義
    房屋公司訂立土地買賣仲介專任委託書，委託信義房屋公司
    以銷售總價額1,200 萬元，居間銷售其所有系爭土地等情，
    已為兩造所不爭執；則被告當初委託信義房屋公司銷售之價
    格既已填載為1,200 萬元，足認被告對系爭土地之價值已有
    認知，自無民法第88條第1 項表意人若知其事情即不為意思
    表示之情形，被告執此主張，亦無可採。
  (四)被告再抗辯：被告就讀樹德科技大學建築與古蹟維護系，對
    於房地產市場並無經驗，原告及信義房屋公司員工遂利用被
    告急迫、輕率、無經驗之情形訂立系爭買賣契約，爰依民法
    第74條第1 項，聲請撤銷買賣之法律行為云云。然查，被告
    係72年7 月13日出生，戶籍地同母親徐淑美，94年起迄今均
    就讀於樹德科技大學建築與古蹟維護系，此有被告之身分證
    （本院卷第80頁）、學生證（本院卷第81頁）附卷可稽，是
    被告於97年8 月2 日簽訂系爭買賣契約時，已將屆25歲，且
    具大學學歷，堪認其具備相當之智識能力。又被告於97年7
    月10日即與信義房屋公司訂立土地買賣仲介專任委託書，委
    託信義房屋公司以銷售總價額1,200 萬元，居間銷售其所有
    系爭土地，而其母親徐淑美亦曾於96年4 月23日以總價950
    萬元向他人承購系爭土地附近之不動產，均如前述，以被告
    委託信義房屋公司銷售系爭土地（97年7 月10日）至兩造簽
    立系爭買賣契約（97年8 月2 日）之時間間隔達1 個月之久
    ，而被告母親亦曾有買賣不動產之經驗，被告復就讀於高雄
    地區之大學，基於地利之便，理應可與家人商談不動產買賣
    事宜，應無被告所指原告利用被告急迫、輕率、無經驗之情
    形訂立系爭買賣契約，是被告執此主張，尚難採信。
六、原告依系爭買賣契約第9 條，請求被告加倍返還已給付之款
    項，有無理由？
  (一)按「如賣方發生遲延並經買方書面通知限期催告而仍不履行
    時，買方得解除本契約，且賣方應將所收之款項加倍返還予
    買方。」，此為系爭買賣契約第9 條之約定。經查，被告於
    97年8 月12日以買賣為登記原因，將系爭土地所有權移轉登
    記與訴外人林健平等情，此為兩造所不爭執。則被告既於系
    爭買賣契約關係存續中，擅將系爭土地所有權移轉登記與林
    健平，顯見被告已無從履行系爭買賣契約，原告自得依系爭
    買賣契約第9 條之約定，對被告解除系爭買賣契約。又原告
    於98年1 月20日以高雄新田郵局第24號存證信函，通知被告
    及被告訴訟代理人徐豐明律師，表示因被告無端悔約，且將
    系爭土地讓與他人，顯見已無從履約，且因可歸責被告因素
    而無法續行，依法請求加倍返還已付價金等情，有該存證信
    函附卷可稽（本院卷第189 、190 頁），並經被告訴訟代理
    人徐豐明律師稱其有收受該存證信函在卷（本院卷第192 頁
    ），則本院審酌原告所寄發之前揭存證信函既已提及「無從
    履約」及「契約無法續行」等用語，且請求被告返還已付價
    金，堪認原告已有解除系爭買賣契約之意思表示，否則何來
    返還已付價金，且當事人之意思表示本應通觀全旨，而非拘
    泥受限於文字，是被告辯稱上開存證信函並無解約之意思表
    示云云，並無可採。至被告另辯稱：前揭存證信函僅徐豐明
    律師收受，被告是否有收受待查證云云，然查，前揭存證信
    函係原告於98年1 月20日所寄發，而徐豐明律師於97年12月
    31日即受委任為本件訴訟之被告訴訟代理人，此有被告所不
    爭執之委任狀（本院卷第117 頁）附卷可稽，是被告訴訟代
    理人既有收受前揭存證信函，足認原告解約之意思表示已有
    到達被告，被告執此為辯，並無可採。
  (二)查原告已依約支付第1 、2 期款合計144 萬元，既經本院認
    定如前，則依系爭買賣契約第9 條第1 項，被告應將所收受
    之款項144 萬元加倍即288 萬元返還原告，而原告以98年1
    月20日高雄新田郵局第24號存證信函同時通知安信建築公司
    ，依系爭代辦履約保證委任契約書第1 條約定，將系爭履約
    保證專戶內原告已付價款144 萬元返還，嗣經原告由系爭履
    約保證專戶中領回已付價金144 萬元，故被告尚應給付144
    萬元，自屬有據。至被告固抗辯其未收受原告所支付之第1
    、2 期款項合計144 萬元，不符合系爭買賣契約第9 條第1
    款之約定云云，然系爭土地之買賣價金存入系爭履約保證專
    戶內，買方即謂已履行其交付價金義務，業經本院認定如前
    ，是被告執此為辯，並無可採。
七、綜上所述，原告主張被告未依約將系爭土地移轉登記與原告
    ，且於簽約後旋將系爭土地所有權移轉登記與訴外人林健平
    ，其自得解除系爭買賣契約，請求被告將所收之款項加倍返
    還原告等語，即屬可信；被告抗辯因原告未依約付款，經其
    解約，且亦主張受原告詐騙，且原告乘其急迫、輕率、無經
    驗而訂立系爭買賣契約，其亦為錯誤之意思表示，而對原告
    撤銷出售系爭土地之意思表示云云，為不可信。從而，原告
    依系爭買賣契約第9 條第1 款約定，請求被告給付144 萬元
    ，及自起訴狀繕本送達翌日（97年11月26日）起至清償日止
    ，按年息5%計算之利息，為有理由，應予准許。
八、、本件為判決基礎之事實已明，兩造其餘攻擊防禦方法於訴
    訟結果不生影響，不逐一論述，附此敘明。
九、據上，本件原告之訴為有理由，依民事訴訟法第78條，判決
    如主文。
中    華    民    國    98    年    6     月    30    日
                  民事第一庭  法  官  郭瓊徽
上為正本係依原本作成。
如不服本判決，應於送達後20日內，向本院提出上訴狀並表明上
訴理由，如於本判決宣示後送達前提起上訴者，應於判決送達後
10日內補提上訴理由書（須附繕本）。
中    華    民    國    98    年    6     月    30    日
                              書記官  簡文清
附表
┌──┬────┬──────┬───────────────┐
│編號│面    額│發 票 日    │支票號碼                      │
├──┼────┼──────┼───────────────┤
│1   │7萬元   │97年8月6日  │YC0000000                     │
├──┼────┼──────┼───────────────┤
│2   │134萬元 │97年8月6日  │YC0000000                     │
├──┼────┼──────┼───────────────┤
│3   │10萬元  │97年8月6日  │YC0000000                     │
└──┴────┴──────┴───────────────┘


司法院資訊處製作；財團法人民間司法改革基金會備份。
